臺灣高等法院民事判決　　　　　　　　 93年度重上字第464號
上　訴　人　乙○○○○○○○
法定代理人　何文勝
訴訟代理人　陳文億律師
被　上訴人　丁○○
　　　　　　丙○○
　　　　　　戊○○
　　　　　　甲○○○
　　　　　　庚○○
　　　　　　己○○
共　　　同
訴訟代理人　蘇錦霞律師
上列當事人間所有權移轉登記事件 ，上訴人對於中華民國93年8
月9日臺灣桃園地方法院 93年度重訴字第68號第一審判決提起上
訴，並就預備之訴部分，為訴之變更，經本院於94年5月3日言詞
辯論終結，判決如下：
    主  文
原判決廢棄。
被上訴人應將坐落桃園縣龜山鄉○○○段關公嶺小段○○一六之
二地號土地面積八九八一平方公尺、○○一○三地號土地面積四
八○九平方公尺、○○一○三之一地號土地面積一三四五平方公
尺、○○一○七地號土地面積二二三六平方公尺、○○一○七之
一地號土地面積一二五九九平方公尺，所有權應有部分各十五分
之一移轉登記予上訴人。
第一、二審訴訟費用由被上訴人負擔。
    事實及理由
一、查上訴人於民國（下同）93年4月12日向原審提起訴訟時，
    係以乙○○○○○○○名義起訴，並主張伊與板橋市北天宮
    係同一組織、同一當事人，且提出「乙○○○○○○○信徒
    大會會議紀錄」、「板橋市北天宮管委會監聯席會議紀錄」
    為證，惟上開紀錄均不足以證明上訴人乙○○○○○○○與
    板橋市北天宮為同一當事人，且上訴人於原審訴訟中亦主張
    伊係受讓板橋市北天宮之債權，本於債權受讓人之地位主張
    本件之請求，益見其與板橋市北天宮並非同一當事人。再者
    上訴人於原審受敗訴判決後，即以乙○○○○○○○名義提
    起上訴，訴訟中不再主張其與板橋市北天宮為同一當事人，
    則板橋市北天宮為本件請求權之前手，上訴人繼受該權利，
    其與板橋市北天宮即非同一當事人，應可認定，合先敘明。
二、按上訴後為訴之變更或追加，非經他造同意，不得為之，惟
    如請求之基礎事實同一者，則不在此限，此觀民事訴訟法第
    255條第1項第2款及同法第446條第1項規定甚明。本件上訴
    人於原審起訴時，係主張坐落桃園縣龜山鄉○○○段關公嶺
    小段16-2、103、103-1、107、107-1等5筆地號土地（下稱
    系爭土地）原為莊波所有，莊波去世後，由訴外人莊玄樞、
    莊蓮子、蔡莊月娥（下稱莊玄樞等三人）與被上訴人之被繼
    承人莊玉繼承，莊玄樞等三人與莊玉於76年5月5日尚未
    辦理繼承登記前，即將各自繼承系爭土地部分出售予伊，並
    分別與伊訂立合約書（下稱系爭合約書），約定完成繼承登
    記後，將所繼承系爭土地部分移轉登記與伊，若不能完成所
    有權登記，莊玉自願放棄所有權將土地交給伊永遠使用。
    莊玄樞等三人與莊玉於84年6月27日經伊代繳遺產稅後，
    已完成繼承登記，惟除莊玄樞等三人依約已將其等所繼承系
    爭土地部分移轉登記與伊外，莊玉並未依約將其所繼承系
    爭土地部分移轉登記與伊，而莊玉已於91年12月24日去世
    ，被上訴人丁○○、丙○○、戊○○、甲○○○、庚○○、
    己○○等6人為莊玉之繼承人，對於莊玉所繼承系爭土
    地部分，已完成分割繼承登記等情，爰依系爭合約書，先位
    聲明求為命被上訴人將系爭土地應有部分移轉登記與伊；倘
    被上訴人因故無法移轉系爭土地應有部分與伊，則依系爭合
    約書第6條約定，備位聲明求為命被上訴人將系爭土地應有
    部分設定地上權登記與伊。嗣於本院審理時，上訴人將前開
    備位聲明變更為確認上訴人對被上訴人所有系爭土地有建廟
    之使用權，核屬訴訟標的之變更，惟上訴人所請求者均係基
    於同一買賣合約，請求之基礎事實同一，依上開說明，尚毋
    庸被上訴人之同意，應予准許。被上訴人表示不同意上訴人
    為訴之變更，尚有誤會，併此敘明。
貳、實體方面：
一、上訴人起訴主張：系爭土地原為莊波所有，莊波去世後，由
    訴外人莊玄樞等三人與被上訴人之被繼承人莊玉繼承，莊
    玄樞等三人與莊玉於尚未辦理繼承登記前，即將各自繼承
    系爭土地部分出售予伊，莊玉並於76年5月5日與伊訂立系
    爭合約書，約定完成繼承登記後，將所繼承系爭土地部分移
    轉登記與伊，若不能完成所有權登記，則自願放棄所有權將
    土地交給伊永遠使用。莊玄樞等三人與莊玉於84年6月27
    日經伊代繳遺產稅後，已完成繼承登記，惟除莊玄樞等三人
    依約已將其等所繼承系爭土地部分移轉登記與伊外，莊玉
    並未依約將其所繼承系爭土地部分移轉登記與伊，而莊玉
    已於91年12月24日去世，被上訴人為莊玉之繼承人，對於
    莊玉所繼承系爭土地部分，已完成分割繼承登記等情，爰
    依系爭合約書，先位聲明求為命被上訴人將系爭土地應有部
    分各15分之1移轉登記與上訴人；倘被上訴人因故無法移轉
    系爭土地應有部分與伊，則依系爭合約書第6條約定，備位
    聲明求為命被上訴人將系爭土地應有部分各15分之1設定地
    上權登記與伊。原審為上訴人全部敗訴之判決，上訴人不服
    提起上訴，並為訴之變更，於本院聲明：(一)原判決廢棄。(二)
    先位聲明：被上訴人應各自將系爭土地應有部分15分之1移
    轉登記與上訴人。備位聲明：確認上訴人對被上訴人所有系
    爭土地有建廟之使用權。
二、被上訴人則以：伊等被繼承人莊玉係與板橋市北天宮管理
    委員會（下稱板橋市北天宮管委會）簽訂系爭合約書，上訴
    人並非契約當事人，而係自板橋市北天宮管委會受讓系爭土
    地買賣合約之債權。又系爭土地中有多筆土地為旱地，依當
    時法令需自耕農身分始得受讓土地所有權，因上訴人不具有
    自耕農身分，無法取得系爭土地所有權，依民法第246條第1
    項規定，系爭合約書應為無效。縱認系爭合約書為有效，上
    訴人遲至93年4月12日始提起本件訴訟，亦已罹於請求權時
    效等語，資為抗辯，並於本院聲明駁回上訴。
三、查板橋市北天宮管委會與被上訴人之被繼承人莊玉於76年
    5月5日簽訂系爭合約書，約定由板橋市北天官管委會給付莊
    玉新臺幣（下同）2,650,000元，莊玉則將繼承所得系
    爭土地應有部分讓與板橋市北天宮管委會，若未能辦理所有
    權人名義變更時，莊玉自願放棄系爭土地之一切應繼承權
    利，並將系爭土地交給板橋市北天宮管委會永久使用。莊玉
    已於91年12月24日去世，被上訴人均為莊玉之繼承人，
    已就系爭土地辦妥分割繼承登記。上訴人於93年4月12日受
    讓板橋市北天宮管委員就系爭合約書之債權，並已通知被上
    訴人債權讓與之事實等情，有上訴人提出之合約書、系爭土
    地登記簿及登記謄本、自願書債權讓與書等件可稽（見原審
    卷第12、13頁、第15至50頁、第131頁)，且為兩造所不爭執
    ，堪信為真實。
四、上訴人主張系爭合約書第7條約定：乙方（即買受人）要辦
    理名義變更時所需要之一切印章與證件時，甲方（即出賣人
    ）應無條件提供之，約定可登記予買受人所指定之有自耕能
    力者，即非以不能之給付為標的，要非客觀自始給付不能，
    系爭合約書以賣方辦理繼承登記為停止條件，被上訴人等之
    被繼承人於84年6月27日始完成繼承登記，則該停止條件成
    就，契約始生效力，請求權時效自斯時起算，迄今僅9年，
    尚未罹於時效，被上訴人等依上開契約及繼承法則，自應為
    如上訴聲明之給付等情，被上訴人等則以前揭情詞置辯。經
    查：
  (一)按土地法於89年1月26日修正前，私有農地售與無自耕能力
    之人，其買賣契約固因客觀上給付不能而無效，惟如同時約
    定可登記與買受人所指定之有自耕能力者，此約定，則為法
    律所不禁止，即難謂是以不能之給付為標的，認契約自始無
    效（最高法院70年台上字第1688號判決要旨參照）。查系爭
    合約書第7條約定：乙方（買受人）要辦理名義變更時所需
    要之一切印章與證件時，甲方（出賣人）應無條件提供之。
    又除莊玉外，其他3位系爭土地之共同繼承人，均本於相
    同契約關係，由板橋市北天宮辦理過戶給指定之自耕農林中
    禮，有土地登記謄本（原審卷第15頁至第49頁），足見系爭
    合約之當事人，於訂約之初，買賣雙方並未約定將系爭土地
    移轉登記給板橋市北天宮，而係將登記權利人保留由買方指
    定之人，登記給具有自耕農身分之人，故系爭合約書之標的
    ，難認係以不能之給付為標的，即非客觀自始給付不能，自
    無民法第246條第1項前段之適用，系爭合約尚屬有效。
  (二)按附停止條件之法律行為，於條件成就時發生效力；又消滅
    時效自請求權可得行使時起算，分別為民法第99條第1項、
    第128條前段定有明文。查系爭合約書第5條交款辦法約定：
    「1.2.3.4.（略）5.殘款150,000元於正式辦理該土地所有
    權人名義變更後，由乙方（即買受人）付清之」，足見系爭
    合約所約定給付尾款乃以買賣標的物即系爭土地正式辦理所
    有權人名義變更為條件。又證人即系爭合約書之代書柯燦煌
    證稱：「．．．本契約是附條件要辦理繼承才過戶，有約定
    可以指定登記名義人，．．．契約是我擬的，但我不是律師
    ，不知道要寫附條件在裡面，．．．附條件的意義是要莊玉
    辦理繼承．．．」（原審卷第143頁），互為參證以觀，
    系爭合約係以被上訴人之被繼承人莊玉辦理繼承登記為停
    止條件，莊玉未辦畢繼承登記前，上訴人雖有義務先付清
    1 至4期價款，惟上訴人仍可保留尾款促莊玉辦理繼承登
    記，亦唯莊玉辦畢繼承登記，上訴人始得請求莊玉移轉
    系爭土地應有部分之所有權，揆諸上開規定，本件所有權移
    轉登記請求權係以莊玉辦畢系爭土地繼承登記為條件，而
    莊玉係於84年6月27日始辦畢繼承登記，此有土地登記簿
    在卷（原審卷第37頁）可考，則上訴人行使所有權移轉登記
    請求權時效應自84年6月27日起算。
  (三)次按因繼承、強制執行、公用徵收或法院之判決，於登記前
    已取得不動產物權者，非經登記不得處分其物權，為民法第
    759條所明文規定。查上訴人於提起本件訴訟前，因莊玉
    與其他共有人之共同被繼承人莊波早於47年5月30日死亡，
    而莊玉與其他繼承人並未立即辦理繼承登記，遲至76年5
    月5日莊波之繼承人莊玄樞、莊蓮子、蔡莊月娥、莊玉與
    板橋北天宮訂立系爭合約時，莊波之上開繼承人仍未辦畢繼
    承登記，板橋市北天宮為取得系爭土地所有權，乃就莊玄樞
    、莊蓮子、蔡莊月娥3人部分，代為繳納遺產稅，完成繼承
    登記後已辦妥所有權應有部分移轉登記，莊玉部分雖亦由
    板橋市北天宮於84年6月27日代為辦畢繼承登記後，惟莊玉
    未依約辦理所有權應有部分移轉登記，屢經板橋市北天宮
    催告，莊玉仍拒不置理，此有板橋市北天宮委任蔡清傑律
    師事務所於84年7月17日（84）傑催字第042號函、板橋新海
    郵局85年1月27日存證信函（原審卷第132頁至第137頁）在
    卷可考，嗣莊玉於91年12月24日死亡，板橋市北天宮亦於
    93年4月12日將其因系爭契約所享有之不動產移轉登記請求
    權讓與上訴人，同日即對本件被上訴人等向原審提起本件訴
    訟，此亦有債權讓與書、起訴書（原審卷第131頁、第6頁）
    附卷可考，足見上訴人始終以被上訴人之被繼承人莊玉辦
    理系爭土地應有部分之繼承登記為條件，除代辦繼承登記及
    代繳遺產稅外，亦一再催告莊玉履行，殊無怠於行使權利
    之情事，而莊玉若未辦畢繼承登記，依上開規定，使上訴
    人難於對之行使土地應有部分所有權移轉登記請求權，倘以
    系爭契約成立時解為上訴人即得行使上開移轉登記請求權，
    殊與當事人訂約之本意相違，亦與公平原則有悖，宜認系爭
    合約之出賣人辦妥系爭土地繼承登記時，上訴人行使移轉登
    記請求權已無障礙，而應以此時為請求權消滅時效起算點，
    從而本件請求權時效係自莊玉辦理系爭土地應有部分繼承
    登記時即84年6月27日起算，迄上訴人提起本件訴訟日（93
    年4月12日），尚未逾9年，依民法第125條規定，請求權尚
    未罹於時效。
    要之，上訴人本於系爭合約及繼承法關係，先位聲明請求莊
    玉之繼承人即被上訴人將系爭土地所有權應有部分各15分
    之1移轉登記予上訴人，為有理由，應予准許，則上訴人備
    位聲明部分，本院即毋庸審酌。
五、綜上所述，上訴人本於契約及繼承法則，請求被上訴人將系
    爭土地所有權應有部分各15分之1移轉登記予上訴人，為有
    理由，自應准許。原審為上訴人敗訴之判決，即有未洽，上
    訴意旨，指摘原判決不當，求予廢棄改判，為有理由，爰由
    本院予以廢棄改判如主文第2項所示。
六、兩造其餘攻擊防禦方法及其他未經援用之證據，經斟酌尚無
    礙於本院前述之認定，無一一論究之必要。
七、據上論結，本件上訴為有理由，判決如主文。
中　　華　　民　　國　　94　　年　　5 　　月　　17　　日
                  民事第16庭審判長法　官  黃騰耀
　　　　　　　　　　　      　　　法　官  郭松濤
　　　　　　　　　　　      　　　法　官  許文章
正本係照原本作成。
如不服本判決，應於收受送達後20日內向本院提出上訴書狀，其
未表明上訴理由者，應於提出上訴後20日內向本院補提理由書狀
（均須按他造當事人之人數附繕本）上訴時應提出委任律師或具
有律師資格之人之委任狀；委任有律師資格者，另應附具律師資
格證書及釋明委任人與受任人有民事訴訟法第466條之1第1項但
書或第二項（詳附註）所定關係之釋明文書影本。
中　　華　　民　　國　　94　　年　　5 　　月　　25　　日
　　　　　　　　　　　　　　　　　書記官  陳明俐
附註：
民事訴訟法第466條之1（第1項、第2項）：
對於第二審判決上訴，上訴人應委任律師為訴訟代理人。但上訴
人或其他法定代理人具有律師資格者，不在此限。
上訴人之配偶、三親等內之血親、二親等內之姻親，或上訴人為
法人、中央或地方機關時，其所屬專任人員具有律師資格並經法
院認為適當者，亦得為第三審訴訟代理人。
